臺灣高等法院民事判決
108年度上字第613號
上  訴  人  黃昆生  


訴訟代理人  李岳洋律師    
            張嘉哲律師
被  上訴人  江芬紅  

            許玄明  

            楊黃清香(即楊欽銘之承受訴訟人)


            楊先桂(即楊欽銘之承受訴訟人)

            楊先煇(即楊欽銘之承受訴訟人)

            楊瑞鈴(即楊欽銘之承受訴訟人)

            楊瑞真(即楊欽銘之承受訴訟人)

共      同
訴訟代理人  劉昌坪律師
複  代理人  黃雍晶律師
共      同
訴訟代理人  馮基源律師
            林欣萍律師
上列當事人間請求給付傭金事件，上訴人對於中華民國108年3月
22日臺灣臺北地方法院106年度訴字第2554號第一審判決提起上
訴，本院於109年3月3日言詞辯論終結，判決如下：
    主      文
上訴駁回。
第二審訴訟費用由上訴人負擔。
    事實及理由
壹、程序事項
　　按當事人喪失訴訟能力或法定代理人死亡或其代理權消滅者
    ，訴訟程序在有法定代理人或取得訴訟能力之本人，承受其
    訴訟以前當然停止；第168條至第172條及前條所定之承受訴
    訟人，於得為承受時，應即為承受之聲明，此為民事訴訟法
    第170條、第175條第1項所明定。被上訴人楊欽銘於民國（
    下同）108年7月2日死亡，繼承人楊黃清香、楊先桂、楊先
    煇、楊瑞鈴、楊瑞真於108年8月1日具狀聲明承受訴訟，有
    戶籍謄本、繼承系統表、原法院108年8月12日北院忠家108
    年科繼1414字第0000000000號函、財政部臺北國稅局遺產稅
    免稅證明書、楊順淵之戶口名簿為證（見本院卷一第135-14
    1、147、153、155-156頁），應予准許。
貳、實體事項
一、上訴人主張：伊前擔任訴外人萬宇開發股份有限公司（下稱
    萬宇公司）總經理，負責開發五分埔警察宿舍更新合建案（
    下稱系爭都更案），期間萬宇公司與被上訴人簽署承諾書（
    下稱萬宇承諾書），委由被上訴人協助系爭都更案，促成坐
    落臺北市○○區○○段○○段第00、00-0至00-00、00、00、00、0
    0、00號等27筆土地（下稱系爭土地）所有權人與萬宇公司
    簽訂合建契約，萬宇公司則給付酬金3,750萬元；伊因知曉
    如何著力及被上訴人難以促成等情，而與其等於93年7月7日
    簽訂協議書（下稱系爭協議），約定前揭酬金之35％即1,312
    萬5,000元，應交由伊分配予其他襄助人即許金中、周雍凱
    ，惟被上訴人領取全部酬金後拒絕履約，先為一部請求500
    萬元。爰依系爭協議提起本訴，並聲明：㈠被上訴人楊欽銘
    應給付上訴人500萬元，及自起訴狀繕本送達翌日起至清償
    日止，按週年利率5％計算之利息。㈡被上訴人江芬紅應給付
    上訴人500萬元，及自起訴狀繕本送達翌日起至清償日止，
    按週年利率5％計算之利息。㈢被上訴人許玄明應給付上訴人5
    00萬元，及自起訴狀繕本送達翌日起至清償日止，按週年利
    率5％計算之利息。㈣上列三項請求，如有任一項被上訴人為
    給付，他被上訴人於該給付金額之範圍內，免給付義務。㈤
    願供擔保，請准宣告假執行。
二、被上訴人則以：伊等因上訴人為萬宇公司總經理之身分，為
    恐無法依萬宇承諾書取得酬金，而在上訴人要求下，於94年
    7月7日簽署系爭協議，同意將1,312萬5,000元酬金委由上訴
    人視伊等工作表現情形分配，系爭協議所載襄助人為伊等，
    非他人，且上訴人僅有酬金分配權，無請求權，伊等亦無交
    付酬金之義務，並已於108年9月25日依民法第549條第1項規
    定終止系爭協議。上訴人於94年6月自萬宇公司離職，自始
    不具備處理受任分配事務之能力而給付不能，伊等業以108
    年11月13日民事答辯㈣狀依民法第256條規定解除系爭協議；
    系爭都更案實施者、萬宇承諾書之當事人由萬宇公司變更為
    森業營造股份有限公司（下稱森業公司），伊等為此與森業
    公司簽署森業協議書，約定由森業公司給付萬宇公司未付之
    報酬，且自行分配完畢，而無委任上訴人分配酬金之必要，
    依民法第227條之2規定，請求法院認系爭協議於森業協議書
    簽署時終止。上訴人依上情，不得請求伊等交付酬金。縱否
    ，伊等因萬宇承諾書所得酬金事後變更為3,375萬元，上訴
    人應僅得請求937萬5,000元，而上訴人前向伊等索取319萬9
    ,700元，伊等得依不當得利規定請求，則抵銷後，上訴人應
    僅得請求617萬5,300元等語置辯。
三、原審判決駁回上訴人之訴及假執行聲請。上訴人提起上訴，
    聲明：㈠原判決廢棄。㈡被上訴人楊欽銘應給付上訴人500萬
    元，及自起訴狀繕本送達翌日起至清償日止，按週年利率5％
    計算之利息。㈢被上訴人江芬紅應給付上訴人500萬元，及自
    起訴狀繕本送達翌日起至清償日止，按週年利率5％計算之利
    息。㈣被上訴人許玄明應給付上訴人500萬元，及自起訴狀繕
    本送達翌日起至清償日止，按週年利率5％計算之利息。㈤上
    三項請求，如任一人為給付，他人於該給付金額範圍內，免
    給付之責。㈥願供擔保，請准宣告假執行。被上訴人答辯聲
    明：㈠上訴駁回。㈡如受不利判決，願供擔保請准宣告免為假
    執行。
四、兩造不爭執事項（見本院卷二第57-59頁）：
　㈠上訴人別名黃鵬宇，於88年12月1日至94年3月31日間受僱萬
    宇公司，於94年3月31日至95年7月15日間受僱森業公司。
　㈡萬宇公司、森業公司法定代理人均為黃呈琮。
　㈢被上訴人於89年9月7日與萬宇公司簽訂萬宇承諾書，約定萬
    宇公司委任被上訴人協助開發系爭都更案，促成系爭土地所
    有權人與萬宇公司簽訂合建契約，萬宇公司給付酬金予被上
    訴人4,200萬元。相關約定如下：
  ⒈第3條約定：萬宇公司同意於被上訴人促成系爭土地所有權人
    60％以上與其簽訂合建契約，並且義務協助完成系爭土地通
    過都市更新事業計畫審查後，一週以內支付被上訴人1,500
    萬元。
  ⒉第4條約定：萬宇公司於系爭土地領取建造執照一週內，支付
    被上訴人1,000萬元。
  ⒊第5條約定：萬宇公司於被上訴人協助系爭土地地上物完成騰
    空點交予其之後一週內，支付被上訴人1,250萬元。
  ⒋第6條約定：許金中（原名許金嘉）之酬金400萬元由萬宇公
    司另行支付。
  ⒌第7條約定；萬宇公司主控50萬元，作為其他推動開發之費用
    。
　㈣被上訴人與萬宇公司於94年3月22日就萬宇承諾書新增第9條
    約定：被上訴人同意酬金總額減少375萬元，故第5條原約定
    之1,250萬元降為875萬元。
　㈤兩造簽署系爭協議，約定：「茲協議萬宇公司開發五分埔警
    察宿舍案襄助酬謝費明細如下：總金額為3,750萬元正，楊
    欽銘新900萬元正，許玄明700萬元正，江芬紅837萬5,000元
    正，其餘部分交由黃鵬宇先生再視襄助人工作表現情形再分
    配獎賞」。
　㈥萬宇公司於94年4月25日、94年5月10日依萬宇承諾書第3條約
    定給付被上訴人1,500萬元。
　㈦森業公司於95年4月20日就系爭合建案申請報核變更事業計畫
    及擬定權利變換計畫案，經臺北市政府於97年9月9日准予核
    定實施，系爭都更案轉由森業公司辦理。
　㈧萬宇公司、森業公司、被上訴人江芬紅、許玄明、楊欽銘、
    許玄明建築師事務所、宜嘉工程有限公司，於104年11月9日
    簽訂森業協議書。被上訴人江芬紅、許玄明、楊欽銘依森業
    協議書第6條約定，應依系爭承諾書約定之協助內容，促成
    系爭都更案之順利完成。森業協議書相關約定如下：
  ⒈第4條約定：森業公司同意依萬宇承諾書約定於領取建築執照
    後支付被上訴人酬金1,000萬元。
  ⒉第5條約定：森業公司同意依系爭承諾書約定於地上物完成騰
    空點交後，支付被上訴人酬金875萬元。
  ⒊第7條約定：系爭承諾書中被上訴人許玄明之全部權利義務轉
    由許玄明建築師事務所承受，被上訴人江芬紅之全部權利義
    務轉由宜嘉工程有限公司承受。
　㈨森業公司業已給付森業協議書第4條、第5條約定之酬金1,000
    萬元、875萬元。
五、上訴人主張兩造於93年7月7日簽署系爭協議，其上所載襄助
    人為被上訴人以外之人即許金中、周雍凱，伊得請求被上訴
    人交付酬金以分配予許金中、周雍凱，爰先為一部請求500
    萬元等語，為被上訴人否認，並以其等始為系爭協議襄助人
    ，上訴人僅有酬金分配權，其等業已終止委任，或依民法第
    259條解除系爭協議或請求法院終止系爭協議，上訴人不得
    請求，縱否，上訴人得依系爭協議請求之酬金為3,375萬元
    ，其等對上訴人有319萬9,700元之不當得利債權，抵銷後，
    上訴人僅得請求617萬5,300元等語。兩造爭點為：㈠系爭協
    議簽署日為93年7月7日或94年7月7日？㈡系爭協議所載襄助
    人為被上訴人或被上訴人以外之人？上訴人有無酬金請求權
    ？㈢系爭協議是否終止或解除？㈣上訴人依系爭協議約定請求
    被上訴人各給付500萬元，並負不真正連帶給付之責，是否
    有理由？㈤被上訴人以319萬9,700元之不當得利債權抵銷，
    是否有理由？茲審酌如下：
  ㈠系爭協議簽署日為93年7月7日或94年7月7日？
    經查，被上訴人於89年9月7日與萬宇公司簽訂萬宇承諾書，
    約定萬宇公司委任被上訴人協助開發系爭都更案，促成系爭
    土地所有權人與萬宇公司簽訂合建契約，並給付酬金4,200
    萬元，此4,200萬元由被上訴人分三期取得3,750萬元，由許
    金中取得400萬元，並由萬宇公司主控50萬元做為其他推動
    開發之費用，後被上訴人與萬宇公司於94年3月22日協議將3
    ,750萬元之第三期款減少375萬元，即總額由3,750萬元變更
    為3,375萬元乙節，為兩造不爭。可見，被上訴人原可取得3
    ,750萬元酬金，但於94年3月22日合意變更為3,375萬元；則
    以系爭協議所載之被上訴人可得酬金為3,750萬元觀之，系
    爭協議應於94年3月22日前即已簽署，上訴人主張系爭協議
    簽署於93年7月7日等語，洵可採信。被上訴人雖據上訴人10
    5年11月18日105年度承律字第1050120號函，抗辯系爭協議
    簽署日為94年7月7日，但此顯與前述有證據支持之真實不符
    ，且上訴人訴訟代理人陳明誤載等語在卷（見本院卷一第19
    0頁），上開抗辯，自無足採。
  ㈡系爭協議所載襄助人為被上訴人或被上訴人以外之人？上訴
    人有無酬金請求權？
  ⒈按解釋意思表示，應探求當事人之真意，不得拘泥於所用之
    辭句；民法第98條定有明文。且解釋當事人之契約，應以當
    事人立約當時之真意為準，而真意何在，又應以過去事實及
    其他一切證據資料為斷定之標準，不能拘泥文字致失真意，
    惟如契約文字已表示當事人之真意，無須別事探求者，即無
    須反捨契約文字而更為曲解（最高法院39年台上字第1053號
    判例、97年度台上字第1676號判決參照）。兩造就系爭協議
    所載之「其餘部分交由黃鵬宇先生再視『襄助人』工作表現情
    形再分配獎賞」之「襄助人」為被上訴人或其他襄助系爭都
    更案之人，及上訴人僅有酬金分配權或尚有請求權有爭執，
    約定之真意為何，即有探究之必要。
  ⒉經查，系爭協議約定：「茲協議萬宇公司開發五分埔警察宿
    舍案襄助酬謝費明細如下：總金額為3,750萬元正，楊欽銘
    新900萬元正，許玄明700萬元正，江芬紅837萬5,000元正，
    其餘部分交由黃鵬宇先生再視『襄助人』工作表現情形再分配
    獎賞」等語；可見兩造僅於93年7月7日以系爭協議約定1,31
    2萬5,000元之酬金「交由」上訴人分配，而非「交付」酬金
    予上訴人由其進行分配後再取回，且上訴人之分配應視「襄
    助人」表現情形認定，而非視「其他襄助人」或「襄助人以
    外協助系爭都更案之人」表現情形認定。參諸93年7月7日時
    ，被上訴人依萬宇承諾書記載計取得3,750萬元，至於分配
    比例則未明訂，其等之間應有協調分配3,750萬元酬金之需
    ，如未能協調，亦須知悉其等各自努力情形之人為公平之分
    配，衡情，系爭協議之真意應係被上訴人各自確認3,750萬
    元中，其等就已各自努力而各可取得之款項若干，其餘款項
    則由上訴人為其等進行分配，即系爭協議所載「襄助人」為
    被上訴人，且上訴人僅得為被上訴人分配酬金，無請求權，
    不得請求交付酬金。
  ⒊上訴人雖主張系爭都更案之推動甚為困難，被上訴人無從僅
    憑其等之力辦理，許金中、周雍凱即為系爭協議所列襄助人
    ，系爭協議所載襄助人自非被上訴人云云。然：
  ⑴系爭協議未記載：被上訴人將其受萬宇公司委任之事務，委
    由上訴人另覓他人辦理等文，上訴人並自承：「這部分我不
    能分到錢，我只是做分配，我不能從他們交給我的錢再分到
    錢」等語（見本院卷一第125頁）。堪認被上訴人並未將其
    受萬宇公司委任事務，另行委任上訴人另覓他人協助辦理，
    被上訴人焉有可能在此際同意將其等酬金分配予他襄助人？
    上開主張，實不足採。
  ⑵上訴人固以許金中、周雍凱之證述，主張其二人確實襄助系
    爭都更案之進行，其等當然為系爭協議所載之襄助人。但許
    金中證述：上訴人以萬宇公司協理身分同意若我洽10戶地主
    與萬宇公司簽約，就幫我還貸款300萬元之利息，若達20戶
    ，就幫我還300萬元貸款，若達30戶且在萬宇公司需要幫忙
    時幫忙，連同前述願給我酬金至800萬元等語（見原審卷第2
    36頁），僅足證明萬宇公司或上訴人委任許金中協助系爭都
    更案之進行一事。周雍凱證述：上訴人以私人名義請我作市
    場調查，當時沒有談到佣金，但後來承諾我如果我將忠孝東
    路沿街的店面及松山路沿街的店面都帶去簽約，會給我600
    萬元傭金，我因只完成忠孝東路沿街店面部分，而跟上訴人
    說傭金減半，上訴人告訴我如果我把劉慶年等10幾戶地主帶
    去簽約，一樣給付我600萬元，我完成後，上訴人尚未給付
    等語（見原審卷第239-240頁），則僅足證明上訴人委任周
    雍凱協助系爭都更案之進行。以上均無從逕認被上訴人就其
    受萬宇公司委任事務，另委任上訴人覓許金中、周雍凱協助
    辦理等事，此既無從證明，當不能推論系爭協議所載襄助人
    為被上訴人以外之人或許金中、周雍凱等事。
  ⒋上訴人又以被上訴人104年6月29日請款單（向森業公司請款
    ），主張系爭協議所載襄助人非被上訴人，然該請款單係由
    許寧建築師（被上訴人方）撰擬，內容則為「恭賀貴公司完
    成本案階段性的任務及使用，本開發過程極為冗長與困難，
    但在地主及地方仕紳幫忙下。讓本案得以撥雲見日，故懇請
    貴公司能秉持承諾核付餘額，俾利分配在本案開發過程中曾
    經努力、協助的人員…」等文（見本院卷一第75、219頁），
    並未表明襄助人為許金中、周雍凱或被上訴人曾將其受任事
    務另委任上訴人覓他人辦理等情，而被上訴人辦理受任之促
    進系爭都更案事務過程中，本可能自己另與他人約定合作，
    而同意給付酬金，本件自難以前述請款單所稱分配酬金予其
    他協助之人，逕認系爭協議所載襄助人為被上訴人以外之人
    。
  ㈢上訴人依系爭協議約定請求被上訴人各給付500萬元，並負不
    真正連帶給付之責，是否有理由？
    經查，上訴人雖主張被上訴人應依系爭協議約定交付1,312
    萬5,000元予其，由其分配予許金中、周雍凱，爰先請求500
    萬元；但被上訴人方為系爭協議所載襄助人，且上訴人僅有
    為被上訴人分配之權而無請求交付1,312萬5,000元之權，前
    已論及；而被上訴人自行就酬金分配完畢，為其等自承，並
    有森業公司107年6月22日森管（107）字第0622075號函可證
    （見原審卷第186頁）；且委任契約依民法第549條規定得隨
    時終止，被上訴人自行分配後，於108年9月22日以民事答辯
    ㈢狀終止屬委任性質之系爭協議（見本院卷一第221-222頁）
    ，應屬合法。則上訴人主張被上訴人應依系爭協議各給付其
    500萬元，並負不真正連帶之責，顯無理由。上訴人之訴已
    無理由，兩造其餘爭點如系爭協議是否終止或解除？被上訴
    人以319萬9,700元之不當得利債權抵銷，是否有理由？即無
    再行審酌之必要。
六、綜上所述，上訴人依系爭協議，請求：㈠被上訴人楊欽銘應
    給付上訴人500萬元，及自起訴狀繕本送達翌日起至清償日
    止，按週年利率5％計算之利息。㈡被上訴人江芬紅應給付上
    訴人500萬元，及自起訴狀繕本送達翌日起至清償日止，按
    週年利率5％計算之利息。㈢被上訴人許玄明應給付上訴人500
    萬元，及自起訴狀繕本送達翌日起至清償日止，按週年利率
    5％計算之利息。㈣上列三項請求，如有任一項被上訴人為給
    付，他項被上訴人於該給付金額之範圍內，免給付義務，非
    屬正當，不應准許，假執行之聲請亦失所附麗而不應准予。
    從而原審所為上訴人敗訴之判決，並無不合。上訴論旨指摘
    原判決不當，求予廢棄改判，為無理由，應駁回其上訴。
七、本件事證已臻明確，兩造其餘之攻擊或防禦方法及所用之證
    據，經本院斟酌後，認為均不足以影響本判決之結果，爰不
    逐一論列，附此敘明。
八、據上論結，本件上訴為無理由，依民事訴訟法第449條第1項
    、第78條，判決如主文。
中　　華　　民　　國　　109 　年　　3 　　月　　24　　日
                  民事第十五庭 
                        審判長法  官  方彬彬
                              法  官  李慈惠
                              法  官  趙雪瑛
正本係照原本作成。
如不服本判決，應於收受送達後20日內向本院提出上訴書狀，其
未表明上訴理由者，應於提出上訴後20日內向本院補提理由書狀
（均須按他造當事人之人數附繕本）上訴時應提出委任律師或具
有律師資格之人之委任狀；委任有律師資格者，另應附具律師資
格證書及釋明委任人與受任人有民事訴訟法第466條之1第1項但
書或第2項（詳附註）所定關係之釋明文書影本。如委任律師提
起上訴者，應一併繳納上訴審裁判費。
中　　華　　民　　國　　109 　年　　3 　　月　　24　　日
　　　　　　　　　　　　　    書記官  郭晋良
附註：
民事訴訟法第466條之1（第1項、第2項）：
對於第二審判決上訴，上訴人應委任律師為訴訟代理人。但上訴
人或其法定代理人具有律師資格者，不在此限。
上訴人之配偶、三親等內之血親、二親等內之姻親，或上訴人為
法人、中央或地方機關時，其所屬專任人員具有律師資格並經法
院認為適當者，亦得為第三審訴訟代理人。